【裁判字號】    89,訴,838
【裁判日期】    901211
【裁判案由】    貪污
【裁判全文】
臺灣板橋地方法院刑事判決                          八十九年度訴字第八三八號
    公  訴  人  臺灣板橋地方法院檢察署檢察官
    被      告  丁○○
    選任辯護人  劉秉鈞
                顏維助
    被      告  甲○○
    右  一  人
    選任辯護人  陳佳瑤
                陳凱平
                歐宇倫
    被      告  乙○○
    右  一  人
    選任辯護人  蔡明熙
右列被告等因貪污案件，經檢察官提起公訴（八十七年度偵字第一四三八一號），本
院判決如左：
    主  文
丁○○、甲○○、乙○○均無罪。
    理  由
一、公訴意旨略以：緣被告丁○○係臺北縣政府環境保護局（下簡稱環保局）秘書，
    在臺北縣環保局局長出國期間，依法由丁○○代行局長職務，被告乙○○係臺北
    縣縣議員，均係依據法令從事公務之人員，被告甲○○則係大彤企業社負責人，
    在臺北縣中和市○○路四五八巷一弄二六號經營洗染業。民國（下同）八十六年
    四月一日，臺北縣環保局水污染管制約僱稽查員庚○○，前往大彤企業社施行放
    流水檢驗，因該企業社不符放流水標準，乃於同年四月十七日以八十六北府環三
    （污水）字第一七四八一號處分書，對大彤企業社處罰鍰新臺幣（下同）十萬元
    ，並要求於同年五月二十二日前改善，同年五月二十七日，庚○○前往該企業社
    稽查，經檢驗放流水依然不符標準，再依水污染防治法第三十八條及施行細則第
    六十四條規定，按日連續處罰，惟被告甲○○為免遭連續處罰，乃於同年月三十
    日虛報已於當日停工，迨同年六月十七日庚○○再前往稽查，發現該企業社仍持
    續營運，經採樣仍不符放流水標準，庚○○遂於同年七月八日，簽擬自八十六年
    五月三十一日起，至八十六年六月二十五日止，每日裁處罰鍰六萬元，共處罰一
    百五十六萬元，並於八十六年七月十八日，呈轉核批後，經被告丁○○代為決行
    發文，於同年七月二十一日將該連續處罰之函文，送往收發室由席堪嘉準備發文
    ，惟事為被告甲○○探知後，竟於八十六年七月二十一日委請被告乙○○偕同前
    往臺北縣政府環保局，對被告丁○○要求「一百五十六萬元之處分是否可以免罰
    ，並給予工廠搬遷之緩衝期」云云，唆使被告丁○○變更原處分，被告丁○○於
    受意後，明知水污染防治法第三十八條對於違反同法第七條第一項未符合放流水
    標準之事業，經處新臺幣六萬元以上六十萬元以下罰鍰，並通知限期改善，屆期
    未改善者，按日連續處罰之規定，竟仍基於圖利大彤企業社之犯意，同意照辦，
    除當場教導被告甲○○撰寫陳情書稿外，並前往收發室將上開已決行之文稿取回
    ，且以小便簽黏貼於該文稿上指示庚○○重新研處，雖經庚○○先後於八十六年
    九月一日、八日及十五日簽稿認對大彤企業社仍應依法按日連續處罰，被告丁○○均分別批示：「一、本案該社八十六、七、二十七函稱：查證未符規定即日已
    停工，本局八十六、七、二十九派員查核，可證明是否屬實，又八十六、六、十
    七曾以口頭報備寬限兩日是否屬實，如確定，應請從新量裁。依據水污染防治宗
    旨目的在確保水資源之清潔、改善生活環境、增進國民健康，不是以罰為目的，
    現該社已搬遷，污染源已消失，請再從新研處。二、對於處分案件如查明申訴者
    有理由或瑕疵，依法逕行撤銷，不一定囑申訴人提出訴願。」、「一、貴課處分
    之比例原則及程序已亂，請重新訂定到底應如何，請清楚告之同仁。二、退。」
    、「一、前六月二十七日已認定情節重大處停工，即應依規定辦理，如未停工，
    應移送法辦。又六月十七、十八日有操作，廢水不合格，如比以前污染嚴重應按
    次處分，以上為本縣一向之處理程序，請比照辦理。二、此後有關來文定先後秩
    序整理，一併陳核，勿分開陳判。」云云，退回庚○○之簽稿，被告丁○○並口
    頭指示庚○○「一案不兩罰，且該社已搬遷、污染源已消失，改採勒令停工即可
    ，不處罰鍰」等語，庚○○基於被告丁○○既已明確指示「勒令停工，不處罰鍰
    」，且該案履簽遭退，業已延宕過久，遂依文告丁○○之指示，簽擬以「大彤企
    業本府認定情節重大，自即日起，勒令停工」，並經被告丁○○代理環保局長決
    行而於八十六年十月七日以八六北府環三字第三七七九五二號函知大彤企業社，
    另庚○○於八十六年九月二十五日簽擬「本案既已認定為情節重大裁處「停工」
    ，有關000000－000000之處分書陳請  鈞長准予作廢。」，經被告
    丁○○於八十六年十月一日批示「如擬」。事後監察院接獲檢舉而調查該案，經
    以八十七年一月九日八七院台壹戊字第八六○一二九一二五號函委託行政院環境
    保護署（下稱環保署）調查，環保署並循行政系統以八十七年一月二十一日八七
    環署水字第○○○二四九一號函要求台灣省政府環境保護處（下稱環保處）調查
    該案，環保處則以八十七年二月十一日八七環三字第一四二六四號函要求臺北縣
    政府調查該案，臺北縣政府乃以八十七年二月十三日八七北府環三字第○二五○
    九七號函復環保署、環保處說明該案並未涉有違失，惟環保署於八十七年三月三
    日以八七環署水字第○○○九五三四號函要求環保處督促臺北縣政府，自八十六
    年五月三十一日，停開按日連續處罰處分書之日起，再行開具處分書，繼續執行
    按日連續處罰至停工日止，環保處即於八十七年三月十一日以八七環三字第二○
    四七二號函令臺北縣政府依環保署之見解，再行開具處分書，臺北縣政府終以八
    十七年三月二十七日八七北府環三字第○七六○三號函，開具八十七年三月二十
    日八十七北府環三（污水）字第○一九四六六號至○一九四九一號處分書，對大
    彤企業社按日處罰鍰六萬元，因認被告丁○○涉有貪污治罪條例第六條第一項第
    四款之直接圖利罪嫌，被告甲○○、乙○○二人涉有上開直接圖利罪之教唆犯罪
    嫌云云。
二、按犯罪事實應依證據認定之，無證據不得推定其犯罪事實；又不能證明被告犯罪
    者，應諭知無罪之判決；刑事訴訟法第一百五十四條及第三百零一條第一項分別
    定有明文。
三、本件公訴人認被告三人涉有圖利及教唆圖利罪嫌，無非以：(1)卷附臺北縣政府對
    大彤企業社裁罰函稿影本及證人庚○○、席堪嘉證詞顯示，被告丁○○原已在庚○○撰擬「自八十六年五月三十一日至八十六年六月二十五日止，每日裁處罰鍰
    六萬元，共處罰一百五十六萬」之簽稿上批示同意發文，卻於八十六年七月二十
    一日因受被告乙○○與甲○○之關說唆使，而同意就一百五十六萬元之處分免罰
    ，並給予工廠搬遷之緩衝期，同時前往收發室將文稿取回，再於小便簽黏貼於該
    文稿上指示庚○○重新研處，其後復三度退回庚○○「對大彤企業社應按日連續
    處罰」之簽稿，以及指示庚○○對大彤企業社改採勒令停工，而不處罰鍰；(2)上
    開裁罰案件嗣因監察院調查該案，環保署最後仍認應「再行開具處分書，繼續執
    行按日連續處罰至停工日止」；(3)依環保署八十年七月二十三日環署水字第０六
    五八七號函第一點所示「事業經處分按日連續處罰後，依情節重大者，命其停工
    或停業，或經勒令歇業及斷電處分，並非意謂事業之按日連續處罰已停止，因按
    日連續處分，係處罰其污染行為，事業若未遵令停工，仍繼續排放廢水且均未有
    合格紀錄，自應繼續按日連續處罰直至事業停工或改善完妥為止。」，水污染防
    治法第三十八條「按日連續處罰」之規定，係強制規定，並無賦予執行之公務員
    裁量是否予以處罰之權，被告丁○○改採勒令停工處分，純係曲解法令之舉等為
    據。訊據被告三人均堅決否認有何圖利或教唆圖利犯行，被告丁○○辯稱：伊當
    時係因被告乙○○及甲○○陳情稱大彤企業社早已停工不應裁處罰鍰，且裁處之
    公文尚未發出，報紙即已刊載公布裁處內容，為查明真實情形，乃取回該函稿指
    示庚○○重新研處，並先後於八十六年九月一日、八日及十五日，將庚○○仍對
    大彤企業社依法按日連續處罰之簽稿予以退回，進而指示庚○○應依其實際情形
    對大彤企業社裁處勒令停工，伊並無圖利大彤企業社之情事等語；被告甲○○辯
    稱：伊因大彤企業社當時確已停工，竟仍遭按日連續處罰鍰之處分，殊覺不合理
    ，乃委請相識之臺北縣議員即被告乙○○相偕前往臺北縣政府環保局，向該局秘
    書即被告丁○○陳情，希能謀求解決之道，並無教唆被告丁○○圖利大彤企業社
    之情事等語；被告乙○○辯稱：伊當時僅係受其選民即被告甲○○之請託，偕同
    被告甲○○赴臺北縣政府環保局，將上開不合理處分之情形向被告丁○○陳述，
    並無教唆被告丁○○圖利大彤企業社之情事等語。
四、經查：
  (1)本件被告丁○○於八十六年七月十八日，原已在承辦人員庚○○撰擬「自八十六
    年五月三十一日至八十六年六月二十五日止，每日裁處罰鍰六萬元，共處罰一百
    五十六萬」之簽稿上批示決行發文，惟同年月二十一日，經被告乙○○與甲○○
    前往臺北縣政府環保局陳情及提出陳情書後，被告丁○○即前往收發室將該文稿
    取回，並於便簽紙批註「有關本案00000000邱議員與該社負責人到局說明，看見
    報章刊載按日乙案，提起陳訴：該社已搬遷，是否同意不予按日，已通知其檢送
    資料研究再議，本案請暫緩發文，退承辦課研處。」等語，黏貼於該文稿上指示
    庚○○重新研處，嗣又先後於八十六年九月一日、八日及十五日，將庚○○仍對
    大彤企業社依法按日連續處罰之簽稿予以退回，並分別於該等簽稿上批示：「一
    、本案該社八十六、七、二十七函稱：查證未符規定即日已停工，本局八十六、
    七、二十九派員查核，可證明是否屬實，又八十六、六、十七曾以口頭報備寬限
    兩日是否屬實，如確定，應請從新量裁。依據水污染防治宗旨目的在確保水資源
    之清潔、改善生活環境、增進國民健康，不是以罰為目的，現該社已搬遷，污染
    源已消失，請再從新研處。二、對於處分案件如查明申訴者有理由或瑕疵，依法
    逕行撤銷，不一定囑申訴人提出訴願。」（八十六年九月一日）、「一、貴課處
    分之比例原則及程序已亂，請重新訂定到底應如何，請清楚告之同仁。二、退。
    」（八十六年九月八日）、「一、前六月二十七日已認定情節重大處停工，即應
    依規定辦理，如未停工，應移送法辦。又六月十七、十八日有操作，廢水不合格
    ，如比以前污染嚴重應按次處分，以上為本縣一向之處理程序，請比照辦理。二
    、此後有關來文定先後秩序整理，一併陳核，勿分開陳判。」（八十六年九月十
    五日），退回庚○○之簽稿，其後庚○○簽擬「大彤企業本府認定情節重大，自
    即日起，勒令停工」及「本案既已認定為情節重大裁處『停工』，有關0000
    00－000000之處分書陳請  鈞長准予作廢。」，被告丁○○即批示決行
    及如擬等客觀事實，業據被告丁○○供明在卷，並經證人即臺北縣政府環保局承
    辦上開裁罰案件之雇員庚○○於法務部調查局北部地區機動工組調查時、偵查中
    及本院調查時結證屬實，核與證人即臺北縣政府行政室總收文人員席堪嘉於法務
    部調查局北部地區機動工組調查時及偵查中證述之情節相符，並有上開簽稿、便
    簽紙及陳情書影本各一份附卷足憑，被告丁○○對於承辦人員庚○○所撰擬按日
    連續裁處罰鍰之簽稿，原已批示決行，惟竟於被告乙○○與甲○○陳情後，逕將
    該份已送至收發室之函稿取回，並迭次堅決採取與其先前批示原簽稿相佐之見解
    ，足見被告丁○○嗣改採見解與被告乙○○、甲○○之陳情間，確具有相當關連
    性，惟被告三人是否成立圖利或教唆圖利罪責，尚無從憑此客觀事態逕行推論，
    仍須視被告三人當時在主觀上是否具有「明知違背法令而圖謀私人不法利益」之
    圖利犯意，以及彼等所為在客觀上是否有違背法令圖利大彤企業社之情事，始得
    認定彼等是否成立圖利及教唆圖利罪責，合先敘明。
  (2)按水污染防治法第三十八條規定「屆期仍未完成改善者，按日連續處罰」，應屬
    執行罰性質，以按日連續處罰，作為督促行為人改善之手段，並非以行為人繼續
    違反同法第七條第一項或第八條定行為為處罰對象，故如主管機關於行為人未完
    成改善前，怠於盡其輔導、督促行為人改善之權責，迨行為人己申報完成改善後
    ，主管機關始行使其職權，開單就限令改善期滿後，申報完成改善前之期間內，
    按日連續處罰，顯已失其督促將來改善之意義，不能不謂為權力之濫用，行政法
    院著有八十三年度判字第二三三０號判決可資參照。本案被告乙○○與甲○○係
    於八十六年七月二十一日，前往臺北縣政府環保局，向被告丁○○陳明大彤企業
    社工廠已無作業污染事實，希能免除一百五十六萬元之罰鍰處分等情，迭據被告
    丁○○、乙○○、甲○○三人於法務部調查局北部地區機動工作組調查時、偵查
    中及本院調查時供明在卷，並有被告甲○○嗣向該局提出之陳情書影本一份附卷
    可稽，而被告丁○○接受該陳情後，即取回上開庚○○所擬之文稿，並於便簽紙
    批註「有關本案00000000邱議員與該社負責人到局說明，看見報章刊載按日乙案
    ，提起陳訴：該社已搬遷，是否同意不予按日，已通知其檢送資料研究再議，本
    案請暫緩發文，退承辦課研處。」等語，黏貼於該文稿上指示庚○○重新研處等
    情，亦迭據被告丁○○供述無訛，並有該簽稿及便簽紙影本一份在卷可查，綜上
    足見，被告乙○○與甲○○二人既係基於大彤企業社工廠已無作業污染之事實而
    提出陳情，被告丁○○亦係基於嗣後知悉該工廠已無污染事實之考量而改採先前
    見解並取回上開簽稿指示承辦人員重新研處，彼等當時在主觀上考量之因素，顯
    與上述行政法院判決所揭示「水污染防治法第三十八條之罰鍰僅係手段，並非以
    罰鍰為目的」之基本原則相符，且合乎水污染防治法第三十八條之立法旨趣，準
    此以觀，實難認被告三人當時在主觀上確具有「明知違背法令而圖謀私人不法利
    益」之圖利犯意。
  (3)大彤企業社於八十六年五月三十日自報停工後，雖於同六月十七日，經臺北縣政
    府環保局承辦人員庚○○前往稽查採樣，發現該社工廠仍有作業排放不符放流水
    標準之污水，然其中於同年五月三十一日至同年六月十六日之間，臺北縣政府環
    保局承辦人員庚○○及稽核員己○○曾先後三次赴大彤企業社工廠實施稽查，均
    未發現該工廠有作業營運之情況等情，業證證人庚○○及己○○於本院調查時到
    庭結證屬實（參見本院八十九年六月十三日訊問筆錄第三頁、同年月二十七日訊
    問筆錄第四頁），並有事業水污染稽查記錄影本一份附卷可稽，而依卷附臺北縣
    環保局承辦人員庚○○於八十六年七月八日所擬對大彤企業社按日連續處罰之函
    稿影本所載，其主旨係「貴社（管制編Ｆ０四０一八二號，地址：中和市○○路
    四五八巷一弄二六號）排放廢水未符放流水標準，經通知限期改善，屆期期經實
    地勘查仍未完成改善，本府依法執行按日連續處罰，詳如說明，請查照。」，說
    明則係「一、依據本縣環境保護局安陳八六‧六‧十七事業水污汛稽查記錄暨八
    六‧六‧二四廢水檢驗報告辦理，兼復貴社八六‧六‧二五（八六）大字第０六
    三二五號函。二、貴社因違反水污染防治法，於八十六年五月卅日函報停工，然
    經本縣環境保護局派員於八十六年六月十七日前往查證時，發現貴社並未停工，
    廢水逕行排放，採水檢驗果：ＰＨ值為九‧三，水溫：四八℃，懸浮固體為一二
    八mg/L，化學需氧量為一０四０mg/L，皆未符合放流水標準，顯已達違反水污染
    防治法第七條第一項規定，本府依同法第卅八條暨施行細則第六十四條之規定，
    自八十六年五月卅一日起追溯按日連續處罰至同年六月廿五日止，每日分別裁處
    陸萬元罰鍰，合計壹佰伍拾陸萬元正。三、有關貴社於八十六年六月廿五日申請
    重行查核乙案，因未合程序且於法無據，礙難受理。四、隨函欶附八十六北府環
    （污水）字第０一七九二八至０一七九五三號等廿六張處分書。縣長尤０  環境
    保護局局長高００決行」，足見承辦人員庚○○於上開文稿內，漏未提及大彤企
    業社自八十六年五月三十日自報停工起，至同年六月十七日經稽查採樣發現不符
    放流水標準時止，該局稽核員曾先後三次赴大彤企業社工廠實施稽查，均未發現
    該工廠有作業情況一事，亦未檢附該三次稽查結果紀錄供上級參核，以致被告丁○○批示原簽稿之際，所考量之基礎資料與實情有間，則其嗣經陳情而知悉大彤
    企業社已無污染事實後，改指示重新研處之舉，是否係基於「明知違背法令而圖
    謀私人不法利益」之圖利犯意而為，即非無疑，且衡諸前述行政法院判決所揭示
    「水污染防治法第三十八條之罰鍰僅係手段，並非以罰鍰為目的」之基本原則相
    符，承辦人員庚○○就大彤企業社自報停工後歷經三次稽查均未發現有作業及流
    放水不符標準之事實，仍簽擬自八十六年五月三十一日至八十六年六月二十五日
    止，對該社施以按日連續罰鍰之處分，既與水污染防治法第三十八條之立法旨趣
    相違，尤無從逕認被告乙○○與甲○○憑以陳情，及被告丁○○憑以更改見解指
    示重新研處暨三度退回承辦人員另行簽擬「對大彤企業社應按日連續處罰」文稿
    ，均係基於「明知違背法令而圖謀私人不法利益」之圖利或教唆圖利犯意而為。
  (4)水污染防治法及其施行細則，對於一般事業有該法第三十八條所定之污染行為，
    未能於所定期改善期限屆至前完成改善，而於按日連續處罰後，自報停工，嗣經
    數度稽查均未發現有作業污染，其後再經稽查始發現有作業污染之情形，並未設
    有處理準則之相關規定（水污染防治法第三十八條及其施行細則第六十四條所定
    情形，皆與上述情形不符），同時上開大彤企業社處分案件發生之際（即八十六
    年間），各級環境保護相關單位並無何等相關函令，具體指示上述情形究應如何
    處理，甚且各執行單位亦無明確統一之處理標準，其實際處理個案者，有認應自
    嗣後發現污染之日起再行按日連續處罰鍰者，亦有認應逕認定其情節重大裁處勒
    令停工者等節，業據證人即臺北縣政府環保局副局長丙○○（八十五年至八十七
    年九月間擔任行政院環境保護署技正）、同局課長戊○○、同局稽核員庚○○及
    己○○分別於本院調查時到庭結證屬實，嗣經本院函詢行政院環境保護署查證結
    果，亦未能提出關於上述情形處理標準之任何法令函示，有該署八十九年九月二
    十一日（八九）環署水字第００五三九六六號函一份在卷足憑，足見當時各環境
    保護執行單位對於上述情形確無明確統一之處理標準，惟參諸水污染防制法施行
    細則第六十四條第二款所定「‧‧‧主管機關於改善期限屆滿後進行查驗，認其
    未完成改善者，自查驗日起算（指按日連續處罰之起算日）。」之意旨（亦即按
    日連續處罰應以確有水污染行為之事實為基礎，不得悖於明確之事證，逕行推論
    其連續污染行為），以及實際執行類似個案者有採「自嗣後發現污染之日起再行
    按日連續處罰鍰」及「逕行認定其情節重大裁處勒令停工」不同見解之情形，無
    論就本案大彤企業社之情形採取何種處理標準，均無率然忽略該社自報停工後曾
    經稽查員三次稽查均未發現有作業之重要關鍵事實，而逕行推論其自自報停工日
起即有連續污染行為之事實，更無逕行自其自報停工日起按日連續處罰鍰之正當
    依據，從而，被告丁○○嗣於被告乙○○與甲○○前來陳情而知悉大彤企業社已
    無污染事實後，改指示庚○○重新研處，並三度退回庚○○另行所擬「對大彤企
    業社應按日連續處罰」之簽稿，進而指示庚○○對大彤企業社改採「情節重大勒
    令停工」處分，自難認彼等在客觀上有何「違背法令而圖利大彤企業社」之圖利
    或教唆圖利犯行。
  (5)本案裁罰案件嗣經監察院調查後，行政院環保署最終雖仍認應為「再行開具處分
    書，繼續執行按日連續處罰至停工日止」之處分，惟先前臺北縣政府依行政院環
    保署函令查覆之際，其查覆函文內並未提及上述大彤企業社自報停工後曾經三次
    稽查未發現有作業等情，有該文稿影本一份附卷可稽，是行政院環保署憑以判斷
    之基礎資料中，並無上述大彤企業社自報停工後曾經三次稽查未發現有作業之重
    要關鍵事實，以致其最終結論仍認應「再行開具處分書，繼續執行按日連續處罰
    至停工日止」，其與被告丁○○原先在庚○○上開簽稿批示同意發文之情形，如
    出一轍，是行政院環保署憑以判斷之基礎事實既與實情不同，自無從援引其處分
    結果作為認定被告三人成立圖利及教唆圖利罪責之依據。
  (6)依行政院環境保護署八十年七月二十三日環署水字第０六五八七號函第一點所示
    「事業經處分按日連續處罰後，依情節重大者，命其停工或停業，或經勒令歇業
    及斷電處分，並非意謂事業之按日連續處罰已停止，因按日連續處分，係處罰其
    污染行為，事業若未遵令停工，仍繼續排放廢水且均未有合格紀錄，自應繼續按
    日連續處罰直至事業停工或改善完妥為止。」，固可知水污染防治法第三十八條
    之「按日連續處罰」規定，係強制規定，並未賦予執行公務員裁量是否予以處罰
    之權，惟其既已明示「按日連續處分，係處罰其污染行為」之基本原則，而本案
    臺北縣政府環保局稽核員庚○○所擬上開對大彤企業社按日連續處罰鍰之簽稿，
    並非基於大彤企業社於該等期間內有連續污染行為之基礎事實而為，則被告丁○○經禮告乙○○、甲○○陳情知悉實情後，改採勒令停工處分之見解，自難謂其
    間有何故意曲解法令之圖利情事。
  (7)綜上所述，本件公訴人所指各端，既無一足資證明被告三人當時在主觀上具有「
    明知違背法令而圖謀私人不法利益」之圖利或教唆圖利犯意，亦無法證明被告三
    人所為在客觀上有何違背法令圖利大彤企業社之犯行，復查又無其他積極、確切
    之證據足認被告三人涉有圖利或教唆圖利罪嫌，要難謂彼等成立何等圖利或教唆
    圖利罪嫌，爰均為無罪之諭知。
據上論斷，應依刑事訴訟法第三百零一條第一項，判決如主文。
本案經檢察官陳炎辰到庭執行職務
中      華      民      國       九十       年    十二    月    十一    日
                                        臺灣板橋地方法院刑事第二庭
                                            法  官  王  屏  夏
右正本證明與原本無異。
如不服本判決，應於判決送達後十日內，向本院提出上訴狀。
                                            書記官  楊  璧  華
中      華      民      國       九十       年    十二    月    十三    日


司法院資訊處製作；財團法人民間司法改革基金會備份。
